【裁判字號】    90,家抗,138
【裁判日期】    900517
【裁判案由】    選定遺產管理人
【裁判全文】
臺灣高等法院民事裁定  九十年度家抗字第一三八號
    抗  告  人  甲○○
    送達代收人  許獻進律師
右抗告人因與相對人乙○○○間選定遺產管理人事件，對於中華民國九十年四月十日
臺灣板橋地方法院八十九年度繼字第九○四號所為裁定提起抗告，本院裁定如左：
    主    文
原裁定廢棄，發回臺灣板橋地方法院。
    理    由
一、聲請意旨略以：本件相對人乙○○○於民國六十五年二月二十七日亡故，而抗告
    人與相對人均為坐落於桃園縣大溪鎮○○段坑底小段六八○地號土地之共有人。
    今抗告人需處分前開土地，與相對人具有利害關係，而相對人之夫徐阿炎於五十
    三年九月十二日亡故，二人未有子女，另相對人曾有一養女游屘，惟於五十年五
    月三十日已終止收養關係，又相對人之生父王金福、生母王黃阿招亦已亡故；另
    抗告人申請相對人最早之日據時代戶籍謄本，就其曾經共居之戶籍加以尋找，即
    游阿水、游阿闊、游阿貴、游春木等人之戶籍，均未發現有其他任何順位之繼承
    人，致無法處分前開土地，為此聲請選任國有財產局為相對人之遺產管理人等語
    。
二、原裁定意旨略以：核抗告人所提出之游阿水、游阿貴之戶籍謄本以觀，相對人係
    王金福之次女，於日治時期明治三十九年四月九日入籍至游家作為謝阿腰之媳婦
    仔，再於明治四十五年四月二十七日訂正戶籍登記為媳婦仔；然本件相對人並未
    另與游家之人訂立收養契約或向戶籍機關申報為養女，則其與游家自無擬制血緣
    關係，是抗告人檢附游阿水、游阿闊、游阿貴、游春木等人戶籍謄本，欲證明相
    對人已無繼承人或繼承人有無不明，已乏依據。又相對人既為其生父王金福之次
    女，則其至少應有一名兄弟姐妹曾於日治時期辦理戶籍登記，抗告人未能提出生
    父王金福、生母王黃阿招已除戶之戶籍謄本，亦未提出相對人祖父母及其他兄弟
    姐妹之戶籍謄本，尚不能符合「繼承人有無不明」之要件。是本件聲請核與民法
    第一千一百七十八條第二項所定選任遺產管理人之要件不符，因而駁回其聲請。
三、抗告意旨略以：原法院若認為需加以釋明，應行使闡明權曉諭抗告人提出釋明方
    法或主動函查戶政機關是否無法查詢相對人生父、生母之原始戶籍資料，並致其
    兄弟姊妹之戶籍亦無法尋找。原法院未予詳查或命抗告人補提資料而逕予駁回，
    自有違誤，請求廢棄原裁定。
四、按遺產繼承人，除配偶外，依左列順序定之：一、直系血親卑親屬。二、父母。
    三、兄弟姐妹。四、祖父母。民法第一千一百三十八條定有明文。又繼承開始時
    ，繼承人之有無不明者，而不能依民法第一千一百七十七條選定遺產管理人者，
    利害關係人或檢察官，得聲請法院選任遺產管理人，此觀諸同法第一千一百七十
    八條第二項規定自明。又按裁定，得不經言詞辯論為之。裁定前不行言詞辯論者
    ，除別有規定外，得命關係人以書狀或言詞為陳述。民事訴訟法第二百三十四條
    定有明文。
五、查本件抗告人與相對人就前揭土地存有共有關係，已據其提出土地登記簿謄本以
    證，然因相對人已亡故，且均未發現有其他任何順位之繼承人，致抗告人無法處
    分前揭土地，因而聲請選任國有財產局為相對人之遺產管理人等情，業已提出乙
    ○○○除戶戶籍謄本、徐阿炎除戶戶籍謄本、王金福、王黃阿招戶籍卡片、游阿
    水、游阿闊、游阿貴、游春木等人戶籍謄本（均影本）為證。原法院既認抗告人
    所提之證據，尚無法證明相對人是否確無第三、四順位之繼承人，則應曉諭抗告
    人加以釋明，原法院逕以裁定駁回其聲請，尚有未洽。抗告意旨指摘原裁定不當
    ，非無理由，自宜由原法院再調查審認，爰將原裁定廢棄發回更為妥適處理。
六、據上論結，本件抗告為有理由，依非訟事件法第二十八條、民事訴訟法第四百九
    十二條第二項，裁定如主文。
中      華      民      國    九十      年      五      月      十七    日
                              民事第十五庭
                                  審判長法  官  劉  靜  嫻
                                        法  官  吳  光  釗
                                        法  官  李  錦  美
右正本係照原本作成。
如不服本裁定，應於收受送達後十日內向本院提出抗告狀，並應繳納抗告費新台幣四
十五元正。
中      華      民      國    九十      年      五      月      十八    日
                                        書記官  明  祖  全


司法院資訊處製作；財團法人民間司法改革基金會備份。
